【裁判字號】    89,易,1113
【裁判日期】    890616
【裁判案由】    侵占
【裁判全文】
臺灣桃園地方法院刑事判決                        八十九年度易字第一一一三號
    公  訴  人  臺灣桃園地方法院檢察署檢察官
    被      告  辛○○
右列被告因侵占案件，經檢察官提起公訴（八十九年度偵字第三七八一號、八十九年
度偵緝字第三一七號），本院判決如左：
        主  文
辛○○連續意圖為自己不法之所有，而侵占對於業務上所持有之物，處有期徒刑壹年
貳月。
        事  實
一、辛○○基於意圖為自己不法所有之概括犯意，於民國八十八年十月三十日，受庚○○之委託，將其妻丙○○所有一九九九年份、ＢＭＷ廠牌、牌照號碼ＬＩ－九
    三九七號之自小客車一輛，賣予乙○○後，未經庚○○同意，將乙○○所交付如
    附表一所示之價款，變易持有為所有之意思，侵占入己，擅自挪用；且藉其任職
    桃園縣桃園市○○路五０八號匯豐汽車股份有限公司（以下簡稱匯豐公司）之汽
    車銷售業務員之便，負責汽車銷售兼收取車款、代收保險費辦理保險等業務，係
    從事業務之人，先後收取如附表二所示之款項（收取之項目、時地、金額如附表
    二所示），詎辛○○因業務上關係而持有如附表所示之支票後，竟意圖為自己不
    法之所有，基於同前之概括犯意，予以侵占入己；嗣因辛○○未將其收取之如附
    表一所示款項交付庚○○，亦未將如附表二所示之款項交予匯豐公司，經追查後
    始知悉上情。
二、案經庚○○、匯豐公司訴由桃園縣平鎮分局移送台灣桃園地方法院檢察署檢察官
    偵起訴。
        理  由
一、訊據被告辛○○對右揭犯罪事實，迭於警訊及偵審中坦承不諱，核與告訴人庚○○、丙○○、匯豐公司告訴代理人戊○○指訴之情節相符，而被告侵占如附表一
    所示之款項，亦據證人即盛發車行之乙○○證稱：當時庚○○駕駛一九九九年份
    、ＢＭＷ廠牌、牌照號碼ＬＩ－九三九七號小客車與辛○○來我車行估價，伊看
    完車之後未和庚○○對談，也未談估價多少錢，庚○○說要賣車，價格問題和辛○○談，而辛○○向伊說要賣新台幣（下同）八十五萬元，伊向辛○○講只能賣
    七十八萬元，之後辛○○有和庚○○聯絡，講的內容伊不知情，後來辛○○說七
    十八萬元成交並簽合約，．．．等情在卷（見台灣桃園地方法院檢察署八十九年
    偵字第二一二０號卷第二十四頁反面）、「辛○○有向我提到庚○○要以八十五
    萬元賣，我說只能七十八萬元，當日辛○○即以手機打給庚○○，電話中有提到
    七十八萬元，及以獎金補差額」等情相符（見台灣桃園地方法院檢察署八十九年
    偵緝字第三一七號卷第二十五頁反面至第二十六頁），而被告侵占如附表二所示
    之款項，並據證人即匯豐公司之購車客戶呂方均、丁○○、壬○○、甲○○（代
    理張順蘭購車）、鄭煌林（代理己○○購車）證述在卷（見本院八十九年五月十
    九日、八十九年六月十六日筆錄），復有汽車買賣合約書二紙、被告辛○○之人
    事基本資料表、人事調查資料表、客戶切結書五紙、付款證明書三紙、匯豐公司
    訂車契約書四紙、匯豐公司報告書乙紙附卷可稽，足見被告之自白與事實相符，
    應堪採信；又按刑法上所稱之業務侵占，所稱之「業務」，係指以反覆實施同種
    類之行為為目的之社會活動，不以有特別技能始能從事之業務為限，只需實際上
    持續的從事特定之事務為已足，且兼含主業務與附隨業務；而被告除負責汽車銷
    售外，如客戶有需辦理保險時亦代為辦理等情，亦據被告供承在卷，且參以一般
    汽車公司之業務員如客戶要求代辦保險時，均會加以代辦，並為同業之慣行，且
    具有反覆實施持續性，揆諸上揭說明，被告雖擔任汽車銷售員，惟其收受如附表
    二編號五所示之保險費屬其附隨業務，要無疑義，是被告代收之保險費當屬其業
    務上所持有之物，被告將之侵吞入己，自應構成刑法上之業物侵占罪。本件事證
    明確，被告犯行堪予認定。
二、查被告受僱於匯豐公司擔任汽車銷售員，負責汽車銷售，並收取款項及代收保險
    費等業務，自係從事業務之人，其將業務上所保管之如附表二所示款項，侵吞入
    己，自係構成刑法上業務侵占罪。核被告就如附表一所為，係犯刑法三百三十五
    條第一項之普通侵占罪、就如附表二所為，係犯刑法第三百三十六條第二項之業
    務侵占罪。又被告所犯之普通侵占罪與業務侵占罪，僅係持有其侵占物之原因不
    同，其犯罪構成要件，及不法所有之意圖及易持有他人之財物為己有之要件並無
    不同，是被告先後多次犯行，時間緊接，犯罪構成要件相同，顯係基於概括犯意
    為之，為連續犯，應論以一業務侵占罪，並依法加重其刑。至告訴人庚○○認被
    告辛○○受其委託以八十五萬元代為出售其妻丙○○所有之上開自小客車，詎竟
    未經告訴人同意，於八十八年十月三十日，擅自以七十八萬元價額代表丙○○與
    乙○○訂立汽車買賣契約書，並偽造丙○○簽名，因認被告涉有偽造文書、詐欺
    、背信等罪嫌。然按刑法第二百十條之偽造文書，以無制作權之人冒用他人名義
    而制作該文書惟構成要件，如行為人基於他人之授權委託，即不能謂無制作權，
    自不能成立該罪（最高法院四十七年台上字第二二六號判例參照）；次按詐欺罪
    之成立，必須被害人因行為人施用詐術而陷於錯誤，致為財物之交付或使行為人
    因而得財產上不法利益，始足當之。若行為人於行為之初，非有欺罔之行為，要
    與詐欺罪無關，又按所謂以詐術使人交付財物，必須被詐欺人因其詐術而陷於錯
    誤，若其所用之方法，不能認為詐術，亦不致使人陷於錯誤，即不構成該罪，最
    高法院箸有四十六年台上字第二六０號判例可資參照。又按刑法第三百四十二條
    背信罪之成立，係以為他人處理事務，意圖為自己或第三人不法之利益，或損害
    本人之利益，而為違背其任務之行為，致生損害於本人之財產或其他利益者為構
    成要件。訊據被告辛○○堅決否認有前開犯行，辯稱：伊之所以受託賣掉上開自
    小客車，係因庚○○打算向匯豐公司買二部車，伊當時為匯豐公司之業務專員，
    同意如庚○○向匯豐公司買二部車，伊便以八十五萬元賣掉，如庚○○只買一部
    車，則八十二萬元賣掉；嗣估價後乙○○願以七十八萬元買，伊有打電話找庚○○講，嗣後之所以在八十八年十一月四日和庚○○以八十五萬元簽訂契約，是要
    簽新車來補差額，凡此庚○○均知情，伊並無偽造文書、背信等語。經查，告訴
    人雖於偵審中一再指訴並未授權被告以七十八萬元出售該自小客車，然證人乙○○到庭證述：辛○○有向我提到庚○○要以八十五萬元賣，我說只能七十八萬元
    ，當日辛○○即以手機打給庚○○，電話中有提到七十八萬元，及以獎金補差額
    等語，已如前述，且告訴人庚○○於偵查中供陳：「（知不知道以七十八萬元賣
    掉）辛○○有說私下解決，反正我就以八十五萬元換新車，辛○○說可能會貼一
    些獎金」等語（見台灣桃園地方法院檢察署八十九年偵緝字第三一七號卷第二十
    五頁），復於本院陳稱：我有委託辛○○以八十五萬元出售牌照號碼ＬＩ－九三
    九七號小客車，他有說要以他的佣金來補足八十五萬元的價差；而之所以簽署八
    十八年十一月四日之汽車買賣合約書，是因辛○○說只要簽署此合約書，就會將
    八十五萬之車款給伊，至於辛○○實際賣多少錢，伊並不過問，伊只要辛○○交
    付出售小客車之車款八十五萬元，如何補價差，伊不管等語（見本院八十九年六
    月二日筆錄），足見告訴人庚○○之前即授權被告辛○○車受上開牌照號碼ＬＩ
    －九三九七號小客車，且知悉被告以七十八萬元出售該自小客車予乙○○等情，
    自難遽認被告有何施用詐術、違背職務之行為，且觀之卷附之八十八年十月三十
    日及同年十一月四日之二份汽車買賣合約書，被告辛○○均以代售人之身分為之
    ，而偽造私文書罪，以捏造他人名義制作文書為構成要件，本見被告辛○○簽署
    上開買賣合約書時，雖於八十八年十月三十日之汽車買賣合約書之立約人欄中簽
    署「丙○○」，於八十八年十一月四日之汽車買賣合約書之立約人欄中簽署「乙○○」，然告訴人庚○○已授權被告辛○○出售其妻丙○○所有之上開小客車，
    況證人乙○○亦知悉，其販入該小客車價差要由被告辛○○之佣金來不足，已如
    前述，而被告辛○○於上開買賣合約書，均以代售人之身分為之，以明合約書，
    係以其名義為之，有卷附之合約書二紙足憑，是被告辛○○之行為即與捏造他人
    之名義之要件不合（見最高法院二十六年渝上字第一二五號判例意旨），揆諸上
    開說明，是被告應無成立刑法第百十六條、第二百十條之行使偽造私文罪、第三
    百三十九條第一項詐欺取財罪、第三百四十二條背信罪之餘地，惟公訴人認此部
    分與前揭起訴部分具有方法結果之牽連關係，屬於裁判上一罪，爰不另為無罪之
    諭知，併此敘明。爰審酌被告犯罪動機、目的、手段、所生之危害、尚未與告訴
    人公司達成和解、賠償損害及犯後之態度等一切情狀，量處如主文所示之刑，以
    示懲儆。
據上論斷，應依刑事訴訟法第二百九十九條第一項前段，刑法第五十六條、第三百三
十六條第二項、罰金罰鍰提高標準條例第一條前段，判決如主文。
本案經檢察官呂理銘到庭執行職務。
中      華      民      國      八十九    年     六    月     十六      日
                                臺灣桃園地方法院刑事第四庭
                                      法  官   邱滋杉
右正本證明與原本無異。
如不服本判決，應於判決送達後十日內向本院提出上訴狀( 應附繕本 )，上訴於
臺灣高等法院。
                                      書記官   許世賢
中        華        民        國   八十九   年   七   月    四    日
附表一
編號  財物  種  類       時      間    地        點   金        額
                                                       （新台幣）
一    車號ＬＩ－九三       88、10、30    盛發車行（桃   七十八萬元（
      九七號汽車買賣                     園縣八德市中   含八十八年十月
      價款                               華路二四五號   三十日乙○○簽
                                          ）            發二張支票面額
                                                        計五十萬元，八
                                                        十九年十一月四
                                                        日交付現金二十
                                                        六萬元及扣除該
                                                        車違規費用二萬
                                                        元）
附表二
編號   財  物  種  類     時     間      地       點    金        額
                                                         （新台幣）
一     立新針織廠舊車    88、10、6   桃園縣蘆竹鄉   四十三萬元
       換新車車款差價                    南山路二段六
                                         一巷二二號（
                                         立新針織廠）
二     張順蘭購買中華    88、10、14      桃園縣龍潭鄉   四十萬五千二
       得利卡箱型客貨                    九座寮二０巷   百元
       之尾款                            六弄一號六樓
三     總和行（呂方均    88、10、28      桃園縣桃園市   四十五萬二千
       ）購買得利卡箱                    中正路二三０   元
       型車之車款                        號一樓
四     陳中平購車之分    88、11、3       桃園縣桃園市   十八萬元
       期結清車款                        中山路五八０
                                         號
五     壬○○（起訴書    88、11、8       桃園縣桃園市   二萬四千一百
       誤載為羅富證）                    玉山街二一七   二百十六元（
       交付之保險費、                    巷十七號之一   含保險費一九
       配件費                                           二一六元
六     丁○○購買中華    88、11、13      桃園縣楊梅火   五十九萬九千
       得利卡箱型車之                    車站           元（含88、11
       餘款                                             6之匯款及88、
                                                        11、13在楊梅
                                                        火車站交付之
                                                        現金）
七     己○○購車之訂    88、11、18      桃園縣桃園市   購車款之定金
       金                                聯邦銀行       十五萬元
附論罪科刑依據之法條：
刑法第三百三十六條
對於公務上或因公益所持有之物，犯前條第一項之罪者，處一年以上七年以下有期徒
刑，得併科五千元以下罰金。
對於業務上所持有之物，犯前條第一項之罪者，處六月以上五年以下有期徒刑，得併
科三千元以下罰金。
前二項之未遂犯罰之。


司法院資訊處製作；財團法人民間司法改革基金會備份。
